【裁判字號】    97,再更(一),1
【裁判日期】    970222
【裁判案由】    債務人異議之訴
【裁判全文】
臺灣高等法院民事判決                 97年度再更(一)字第1號
再審原告    巳○○
            丁  ○
            丙  ○
上列一人
法定代理人  乙○○    住同上
            子○○    住同上
再審原告    癸○○    住台北市○○路○段103巷119弄19號3樓
法定代理人  辛○○    住同上
            辰○○    住同上
再審原告    卯○○    住新竹市.
            寅○○    住同上
            庚○○    住桃園縣.
            己○○    住同上
上列二人
法定代理人  戊○○    住同上
            壬○○    住同上
再審被告    甲○○    住桃園縣.
上列當事人間債務人異議之訴事件，再審原告對於中華民國95年
9月12日本院95年度上字第458號確定判決，提起再審之訴，經最
高法院發回更審，本院判決如下：
    主  文
再審之訴駁回。
再審訴訟費用由再審原告連帶負擔。
    事實及理由
一、本件再審原告寅○○於民國76年６月28日出生，現已成年而
    得以獨自為訴訟行為，爰不再列丑○○、邵華芳為其法定代
    理人，合先敘明。
二、其次，再審原告主張：再審原告巳○○前執其被繼承人邵旭
    請求再審被告賠償新台幣 (下同)300萬元之確定勝訴判決，
    聲請台灣桃園地方法院（下稱桃園地院)以93年度執字第195
    21號執行事件 (下稱第19521號執行事件)，對再審被告強制
    執行後，再審被告對伊等所提起之債務人異議之訴，雖經本
    院於95年9月12日，以95年度上字第458號 (下稱原確定判決
    ) ，判決伊等敗訴確定。惟伊等之被繼承人邵旭之女邵國芳
    拋棄繼承後，應由邵國芳之子尹嘉言為邵旭之法定繼承人。
    乃再審被告未將之列為共同被告，即提起債務人異議之訴，
    請求撤銷該執行事件之執行程序，被告當事人之適格顯有欠
    缺。原確定判決未因此駁回再審被告之訴，猶為伊等敗訴之
    判決，有違民法第1151條、第831條準用同法第828條第2項
    ，及民事訴訟法第249條第1項第6款之規定，其適法規顯有
    錯誤。又巳○○前據為執行名義，向桃園地院聲請強制執行
    之確定判決，係以（再審被告就邵旭所有不動產辦理抵押權
    登記之）侵權行為損害賠償請求權為訴訟標的，既不同於抵
    押權塗銷請求權，於損害賠償請求債權成立後，即不受該抵
    押權塗銷登記之影響。且該損害，亦非塗銷抵押權登記所能
    彌補。故縱再審被告嗣已塗銷抵押權登記，伊等繼承自邵旭
    之侵權行為損害賠償債權，並不因此消滅。再審被告並無為
    清償、提存等使其所負賠償債務消滅之行為，原確定判決卻
    認有強制執行法第14條第1項所定，消滅伊等請求之事由發
    生，撤銷第19521號執行事件之執行程序，其適用該強制執
    行法之規定，亦顯有錯誤。爰依民事訴訟法第496條第1項第
    １款之規定，提起再審之訴，聲明求為廢棄原確定判決，並
    駁回再審被告前程序第一審之訴。再審被告則因本件未行言
    詞辯論，未為任何聲明或陳述。
三、按民事訴訟法第496條第1項但書規定：當事人已依上訴主張
    其事由，或知其事由而不為主張者，不得提起再審之訴。所
    稱「已依上訴主張其事由」，係指下級法院之判決具有再審
    理由，當事人已依上訴程序主張其事由，而為上級法院判決
    所不採而言。至所指「知其事由而不主張」，即當事人於言
    詞辯論終結前知有再審理由而不提出主張之謂。本件再審原
    告雖主張其被繼承人邵旭之法定繼承人，原為其配偶（再審
    原告）巳○○，及子女邵國芳、子○○、邵華芳、壬○○、
    邵曰道、辛○○（下稱邵國芳等人）。於邵國芳等人均拋棄
    繼承，及子○○之長子李謙亦拋棄繼承情形下，應由巳○○
    ，及次順位之繼承人即再審原告丁○、丙○、劭維恆、卯○
    ○、寅○○、己○○、庚○○，暨邵國芳之子尹嘉言，為邵
    旭之合法繼承人。詎再審被告提起債務人異議之訴，竟漏列
    尹嘉言為被告（被上訴人），原確定判決未以當事人適格之
    欠缺，駁回再審被告之訴，仍逕為再審原告敗訴之實體判決
    ，其適用法規顯有錯誤云云。惟查，再審原告與邵國芳及尹
    嘉言間，分別為母女與婆孫，及姨甥、表兄弟姐妹之關係。
    對於邵國芳尚有子女尹嘉言一人，及於邵國芳拋棄繼承後，
    尹嘉言已成為邵旭之法定繼承人諸節，自難諉為不知。乃其
    等已知於再審被告提起債務人異議之訴之際，即已漏列尹嘉
    言為共同被告，其被告之適格已有所欠缺，卻除於實事審言
    詞辯論終結前，不為主張外，於上訴第三審時，仍未置一詞
    ，終遭最高法院以不合法，裁定（96年度台下字第914號)駁
    回其等之上訴而告確定後，始據以為再審之事由，提起再審
    之訴，依上說明，顯屬不應准許。本院自得不經言詞辯論，
    逕以判決駁回其再審之訴。
四、再審原告另主張，原確定判決認再審被告於執行名義成立後
    ，有消滅伊等請求之事由發生， 因而撤銷第19521號執行事
    件之執行程序， 其適用強制執行法第14條第1項之規定，顯
    有錯誤乙節。經查，再審原告之被繼承人邵旭，前對再審被
    告提起，請求塗銷抵押權登記等事件，其先位聲明為：再審
    被告（上訴人）與訴外人劉馮英珠應將系爭本金最高限額30
    0萬元之抵押權登記塗銷。 備位聲明則為：再審被告應給付
    邵旭 (被上訴人)300萬元。而上開先位聲明 (即請求塗銷抵
    押權登記部分），經桃園地院79年度訴字第1212號、本院81
    年度上字第178號， 及最高法院83年度台上字第1578號，判
    決邵旭敗訴確定。雖邵旭之備位聲明（即請求再審被告賠償
    300萬元部分），經本院85年度上更(二)字第375號，判決其勝
    訴，並經最高法院以89年度台上字第1671號裁定，駁回再審
    被告之上訴，而告確定。惟審諸本院該更二審判決之理由（
    見前程序桃園地院訴字卷52至56頁），可知再審被告所以應
    給付（賠償)邵旭300萬元，係因邵旭請求塗銷抵押權登記之
    先位聲明，已經判決敗訴確定，其所有之不動產上因仍有該
    抵押權之設定登記存在，致價值有所減損，爰命再審被告賠
    償該價值之減損。茲邵旭所有不動產上之系爭抵押權登記，
    於執行名義成立後，既經再審被告逕向地政機關申請塗銷（
    同上卷60至63頁、70至81頁、125至138頁），則邵旭所有不
    動產因該抵押權之設定致減損價值之情形，嗣即已不復存在
    。足見於再審被告應賠償邵旭300萬元之執行名義成立後，
    已有消滅邵旭該損害賠償請求之事由發生。原確定判決因而
    依強制執行法第14條第1項之規定，撤銷第19521號執行事件
    之執行程序，經核並無適用法規顯有錯誤之情事。再審原告
    以原確定判決有違反該強制執行法規定之情，對之提起再審
    之訴，顯無理由。本院亦得不經言詞辯論，逕以判決駁回之
    。
六、據上論結，本件再審之訴為無理由，依民事訴訟法第502條
    第2項、第85條第2項，判決如主文。
中    華    民    國    97    年    2    月    22  日
                    民事第十二庭
                        審判長法  官  陳駿璧
                              法  官  陳邦豪
                              法  官  王仁貴
正本係照原本作成。
如不服本判決，應於收受送達後20日內向本院提出上訴書狀，其
未表明上訴理由者，應於提出上訴後20日內向本院補提理由書狀
（均須按他造當事人之人數附繕本）上訴時應提出委任律師或具
有律師資格之人之委任狀；委任有律師資格者，另應附具律師資
格證書及釋明委任人與受任人有民事訴訟法第466條之1第1項但
書或第2項（詳附註）所定關係之釋明文書影本。
中    華    民    國    97    年    2     月    25    日
                              書記官  章大富
附註：
民事訴訟法第466條之1（第1項、第2項）：
對於第二審判決上訴，上訴人應委任律師為訴訟代理人。但上訴
人或其他法定代理人具有律師資格者，不在此限。
上訴人之配偶、三親等內之血親、二親等內之姻親，或上訴人為
法人、中央或地方機關時，其所屬專任人員具有律師資格並經法
院認為適當者，亦得為第三審訴訟代理人。


司法院資訊處製作；財團法人民間司法改革基金會備份。
